臺灣桃園地方法院刑事判決　　　　　　　 96年度訴字第223號
公　訴　人　臺灣桃園地方法院檢察署檢察官
被　　　告　丁○○
　　　　　　　　　　　號
上列被告因誣告案件，經檢察官提起公訴（九十五年度偵字第九
五八九號），本院判決如下：
    主  文
丁○○無罪。
    理  由
壹、程序部分：
    按被告以外之人（包括證人、鑑定人、告訴人、被害人及共
    同被告等）於審判外之陳述雖不符刑事訴訟法第一百五十九
    條之一至之四等四條之規定，而經當事人於審判程序同意作
    為證據，法院審酌該言詞陳述或書面陳述作成時之情況，認
    為適當者，亦得為證據；當事人、代理人或辯護人於法院調
    查證據時，知有刑事訴訟法第一百五十九條第一項不得為證
    據之情形，而未於言詞辯論終結前聲明異議者，視為有前項
    之同意，同法第一百五十九條之五定有明文。立法意旨在於
    傳聞證據未經當事人之反對詰問予以核實，原則上先予排除
    。惟若當事人已放棄反對詰問權，於審判程序中表明同意該
    等傳聞證據可作為證據；或於言詞辯論終結前未聲明異議，
    基於尊重當事人對傳聞證據之處分權，及證據資料愈豐富，
    愈有助於真實發見之理念，且強化言詞辯論主義，使訴訟程
    序得以順暢進行，上開傳聞證據亦均具有證據能力。經查，
    本件證人甲○○、丙○○（原名談祐成）在檢察官訊問時所
    為之證述，雖均為證人於審判外之言詞陳述，其性質雖屬傳
    聞證據，然該證人於偵查筆錄之內容，業經本院審理時予以
    提示並告以要旨，且經公訴人、本案被告表示意見，當事人
    已知上述筆錄乃傳聞證據，均未於言詞辯論終結前對該等筆
    錄內容異議，依前揭規定，擬制同意作為證據，且本院審酌
    該證據作成之形式，均無瑕疵，與待證事實具有關聯性等情
    況，認為以之作為本案之證據亦屬適當，是前開證據，仍具
    有證據能力，本院自得引為判決之依據，合先敘明。
貳、實體部分：
一、公訴意旨略以：被告丁○○明知其於民國九十二年間，因向
    甲○○借款，而交付發票人為其子乙○○名義之支票二張【
    票號：ＣＦ0000000號、ＣＦ0000000號，面
    額各為新臺幣（下同）十萬元，發票日各為九十二年十二月
    三十日、九十二年十二月八日，付款人為慶豐商業銀行桃園
    分行（以下簡稱慶豐銀行）】予甲○○供作擔保，於交付支
    票即已完成發票行為，竟意圖使甲○○受刑事處分，而於九
    十三年六月十八日向本署檢察官按鈴申告，指稱甲○○於九
    十二年十月堅持其空白支票借款，不知甲○○於九十二年十
    月間持其空白支票借款，係從何得到其空白支票，而向本署
    檢察官誣告甲○○涉嫌刑法之偽造有價證券罪嫌，經本署檢
    察官調查後，始查悉上情等語，因認被告涉犯刑法第一百六
    十九條第一項之誣告罪嫌。
二、按犯罪事實應依證據認定之，無證據不得認定犯罪事實；又
    不能證明被告犯罪者，應諭知無罪之判決，刑事訴訟法第一
    百五十四條第二項、第三百零一條第一項分別定有明文。次
    按事實之認定，應憑證據，如未能發現相當證據，或證據不
    足以證明，自不能以推測或擬制之方法，以為裁判基礎；又
    所謂認定犯罪事實之證據，係指足以認定被告確有犯罪行為
    之積極證據而言，而認定犯罪事實所憑之證據，雖不以直接
    證據為限，間接證據亦包括在內，然而無論直接或間接證據
    ，其為訴訟上之證明，須於通常一般人均不致有所懷疑，而
    得確信其為真實之程度，始得據之為有罪之認定，倘其證明
    尚未達到此一程度，而有合理懷疑存在時，事實審復已就其
    心證上理由予以闡述，敘明其如何無從為有罪之確信，因而
    為無罪之判決，尚不得任意指為違法（最高法院二十九年上
    字第三一○五號、四十年台上字第八六號、七十六年台上字
    第四九八六號等判例要旨供參）。又按誣告罪之成立以意圖
    他人受刑事處分或懲戒處分，而為虛偽之告訴、告發、報告
    者為其構成要件；所謂虛偽係指明知無此事實故意捏造而言
    ，若告訴人誤認有此事實或以為有此嫌疑，自不得指為虛偽
    ，即難科以本罪；又誣告罪之成立，以告訴人所訴被訴人之
    事實必須完全出於虛構為要件，若有出於誤會、懷疑有此事
    實或誇大其詞而為申告，以致不能證明其所訴之事實為真實
    ，縱被訴人不負刑責，而告訴人本缺乏誣告之故意，亦難成
    立誣告罪名；且誣告罪之成立，以意圖他人受刑事處分虛構
    事實而向該管公務員申告為其要件，故其所訴事實，雖不能
    證明係屬實在，而在積極方面尚無證據證明其確係故意虛構
    者，仍不能遽以誣告罪論處（最高法院四十年台上字第八八
    號、四十四年台上字第八九二號、四十六年台上字九二七號
    等判例意旨參照）。
三、公訴人認被告涉犯誣告罪嫌，無非係以：被告之供述、證人
    甲○○之證述及前開票號：ＣＦ0000000號、ＣＦ0
    000000號支票影本等為其主要之論據。然訊據被告堅
    決否認有何誣告犯行，並辯稱：伊於九十二年十月間有向仙
    嘉股份有限公司（以下簡稱仙嘉公司）借款三十萬元，而上
    開二張空白支票伊並沒有開給甲○○，而是開給仙嘉股份有
    限公司（以下簡稱仙嘉公司），僅蓋用發票人即其子乙○○
    印章，而且發票日期、金額都是空白的，是伊在九十二年十
    一月一日請丙○○拿這二張支票去換回伊之前向仙嘉公司所
    借款項快到期的發票人為金連祥輪胎行，付款人花蓮區中小
    企業銀行的支票，但是丙○○後來打電話來告知說仙嘉公司
    不讓伊換票，原先發票人為金連祥輪胎行的支票仙嘉公司還
    是要提示，而前開二張空白支票要暫時放在仙嘉公司，後來
    於九十二年十一月十六日因為丙○○幫伊辦理安泰銀行貸款
    ，伊在資料中有看到上開空白支票之影本，伊問丙○○，丙○○跟伊說在該空白支票二張在仙嘉公司，隔日伊有去仙嘉
    公司詢問，但是該公司會計聲稱老闆娘不在，且支票都退給
    丙○○，並沒有在仙嘉公司等語，伊在拿前開空白支票向仙
    嘉公司換票之後，有向甲○○借錢來清償仙嘉公司的債務，
    但伊真的沒有同意將前開票號ＣＦ0000000號、ＣＦ
    0000000號支票二張借票給甲○○，伊後來有自甲○○手中拿回票號：ＣＦ0000000號支票，並有於九十
    三年二月四日辦理清償贖回的註記申請，伊去地檢署申告時
    ，是要請求檢察官幫伊查看看為何未經過伊同意就私下填寫
    金額，且支票為何會在甲○○手中等語，經查：
  (一)被告確實固有於九十三年六月十八日前往臺灣桃園地方法院
    檢察署按鈴申告證人甲○○涉有恐嚇、詐欺、重利等罪嫌，
    並指稱：甲○○九十二年十月間拿伊的空白支票去借錢，伊
    不知道甲○○如何得到伊的空白支票等語（見九十三年度發
    查字第一六五四號卷第三頁），經承辦檢察官以證人甲○○
    涉犯重利、詐欺、恐嚇罪嫌不足而以九十三年度偵字第一三
    九八○號處分不起訴，復由被告向臺灣高等法院檢察署再議
    後，該署以九十四年度上聲議字第二○二八號就證人甲○○
    所涉犯上開三罪經與審核後，認原不起訴處分並無不當而再
    議駁回，然就被告所指證人甲○○所涉犯偽造有價證券部分
    ，未經檢察官調查處置，函請臺灣桃園地方法院檢察署檢察
    官繼續偵辦，經該署檢察官續行偵辦時，被告亦有具狀補充
    證人甲○○涉犯偽造有價證券補充告訴理由及證據，嗣後承
    辦檢察官認證人甲○○所涉犯偽造有價證券部分罪嫌不足，
    於九十五年二月二十日以九十四年度偵字第一八○○四號處
    分不起訴，並因被告再議不合法而確定在案等情，有前開檢
    察官訊問筆錄、臺灣高等法院檢察署處分書及臺灣高等法院
    檢察署函、被告於九十五年一月十七日所提出之刑事補充告
    訴理由狀各一份、不起訴處分書二份在卷可稽，足認被告確
    實有因為前開票號：ＣＦ0000000號、ＣＦ0000
    000號支票二張，申告證人甲○○涉犯偽造有價證券，經
    承辦檢察官處分不起訴確定在案至明。
  (二)觀諸證人甲○○於本院審理時證稱：被告有透過丙○○向伊
    借款，是拿慶豐銀行發票人乙○○的支票，但是票號ＣＦ0
    000000號、ＣＦ0000000號支票二張，伊確實
    有拿到，但是那是因為伊要丙○○幫伊借支票，丙○○說被
    告要借，就交給伊前開支票二張，且伊當時是借蓋有發票人
    印章之空白支票，丙○○有說被告同意在上面寫發票日及金
    額，但是因為伊的字不夠漂亮，所以伊是請丙○○幫伊填載
    金額及發票日期等語（見本院九十六年八月八日審判筆錄）
    ，證人丙○○於本院審理時證稱：伊確有將上開二張空白支
    票交給證人甲○○等語（見本院九十六年十月二日審判筆錄
    第十、十一頁），顯見證人甲○○取得前開支票二張係透過
    證人丙○○借票而來，且其取得之際其上僅蓋用發票人乙○○印文無誤，是被告所辯稱：當時開立票號：ＣＦ0000
    000號、ＣＦ0000000號支票二張僅蓋用發票人即
    其子乙○○印章，並無填載金額或發票日期，且其並無因向
    證人甲○○借款而交付前開蓋用發票人印章之空白支票二張
    予證人甲○○等節，顯與事實相符，堪以採信。從而，公訴
    人所認前開二張支票係因被告向證人甲○○借款，而填載完
    成各項記載事項，交付予證人甲○○供作借款之擔保等情，
    恐有誤會，應與實情有異。
  (三)又查前開票號：ＣＦ0000000號、ＣＦ000000
    0號支票二張，原係經被告蓋用發票人乙○○印文後，交由
    證人丙○○處理被告與仙嘉公司借貸一事（見本院九十六年
    十月二日審判筆錄），而證人即當時任職仙嘉公司擔任會計
    之胡孝庭（原名胡孝君）亦於本院審理時證稱：伊知道被告
    有拿過金連祥輪胎行支票來向謝淑麗票貼，伊不知道謝小姐
    有無請被告另外押慶豐銀行發票人乙○○的空白支票，但是
    被告曾經有來公司來要發票人為乙○○的支票，伊有跟被告
    說伊沒有那兩張票，但是伊並不記得有無回答被告慶豐銀行
    乙○○的兩張票已經被丙○○拿走等詞（見本院九十六年十
    月二十四日審判筆錄），則綜觀前開證人證詞，足認被告確
    實有將票號：ＣＦ0000000號、ＣＦ0000000
    號支票交由證人丙○○處理之前與仙嘉公司借款一事，且嗣
    後亦有前往仙嘉公司詢問前開支票二張流向，則衡諸常情，
    苟被告有因借票或是其他情事，而由自己或透過他人將支票
    交予證人甲○○，自無再前往仙嘉公司催討前開支票之理，
    顯見被告當時主觀上認為其原先開立之票號：ＣＦ0000
    000號、ＣＦ0000000號支票二張仍在仙嘉公司，
    則其事後發覺該支票二張遭人填載日期、金額，並由證人甲○○背書使用，而使被告主觀上產生證人甲○○恐有涉犯偽
    造有價證券，亦出於合理懷疑所致，自難僅因其對證人甲○○所提出偽造有價證券之告訴，嗣經檢察官為不起處分確定
    ，即推認被告所提上開申告係出於其憑空虛構所致。
  (四)又觀諸被告於另案檢察官偵辦證人甲○○涉犯偽造有價證券
    案件時，自始至終均指稱：其有開立空白支票二張，不知為
    何由證人甲○○持之借款，並具狀請檢察官調查(1)發票日九
    十二年十二月八日、票號ＣＦ0000000號、面額十萬
    元支票係由何人開立？何人存入帳戶內？由何人領走？(2)發
    票日九十二年十二月三十日、票號：ＣＦ0000000號
    、面額十萬元支票，則又係何人所開立，為何由甲○○所背
    書？並請求檢察官向慶豐銀行桃園分行調閱相關資料等事項
    ，有附於另案偽造有價證券偵查卷之檢察官訊問筆錄、被告
    九十六年一月十七日刑事補充告訴理由狀可查，則考諸被告
    當時主觀上認定前開僅蓋用發票人印章之空白支票二張應係
    提出予仙嘉公司，竟由證人甲○○持之背書借款，而被告不
    若檢察官身為犯罪偵查機關，具有以公權力查明犯罪事實真
    相之權限，實難期其於提出偽造有價證券之申告前即得自行
    查明何以上開支票嗣後經人填載發票日期、金額，而經證人
    甲○○使用等節，自不能要求被告應若司法機關窮盡其查證
    方法，而善盡其查證義務。且參酌前述，被告確實僅有蓋用
    發票人乙○○印章在票號：ＣＦ0000000號、ＣＦ0
    000000號支票二張，並交由證人丙○○處理其與仙嘉
    公司借款換票，而嗣後發覺前開支票由證人甲○○持之背書
    借款或使用等節，而使被告萌生對證人甲○○涉犯偽造有價
    證券之懷疑，均非由被告憑空虛構，自不得徒憑檢察官嗣後
    調查前開支票上相關記載事項非由證人甲○○所填具而為不
    起訴處分，即遽認被告確實將該二張支票填具完成並交由該
    證人甲○○使用，卻仍捏造此一事實，而向該管公務員申告
    至明。
四、綜上所述，本件被告當初對證人甲○○提出偽造有價證券之
    告訴，實係因其將票號：ＣＦ0000000號、ＣＦ00
    00000號支票二張交由證人丙○○處理與仙嘉公司借款
    ，而欲持之換回原先開立發票人為金連祥輪胎行之支票，嗣
    後發覺該二張支票遭人填載使用，且其中票號：ＣＦ000
    0000號支票經證人甲○○背書借款等節，凡此難免使被
    告主觀上產生係由證人甲○○未經其同意而偽造前開支票之
    懷疑，是被告提出證人甲○○涉犯偽造有價證券之告訴，既
    係出自於其主觀上之懷疑所致，並非全然無因，即難認其有
    何蓄意捏造並故意虛構之情事，縱令嗣後經檢察官查明證人
    甲○○並無偽造有價證券之犯行，亦難就被告主觀上懷疑或
    誤認有此事實，進而提出有價證券之申告行為，率認其必有
    誣告之主觀犯意以及虛構事實設詞申告之犯行。據此，公訴
    人所舉之證據尚不足以證明被告確有誣告之犯行，且本院復
    查無其他積極證據足資認定之，則本件即不能證明被告有誣
    告之犯行，自無從以該罪與被告相繩，揆諸前開法條規定及
    判例意旨，應諭知被告無罪之判決。
據上論斷，應依刑事訴訟法第三百零一條第一項，判決如主文。
本案經檢察官鍾雅蘭到庭執行職務。
中　　華　　民　　國　　96　　年　　11　　月　　28　　日
                      臺灣桃園地方法院刑事第四庭
                          審判長法　官  黃斯偉
                                法　官　蘇昭蓉
                                法　官　陳可薇
上正本證明與原本無異。
如不服本判決，應於判決送達後十日內向本院提出上訴狀（應附
繕本），上訴於臺灣高等法院。
                                書記官  陳青瑜
中　　華　　民　　國　　96　　年　　12　　月　　5　　日
